【裁判字號】    98,訴,592
【裁判日期】    980929
【裁判案由】    拆屋還地等
【裁判全文】
臺灣板橋地方法院民事判決               98年度訴字第592號
原      告  永聖資產管理股份有限公司
法定代理人  黃顏智美
訴訟代理人  楊國華律師
複代理人    甲○○
被      告  丙○○
上列當事人間請求拆屋還地事件 ，本院於中華民國98年9月15日
言詞辯論終結，判決如下：
    主  文
被告應將坐落臺北縣土城市○○段一０五五地號土地上如附圖所
示之A3部分面積二一０點二平方公尺、A4部分面積七點二五平方
公尺及臺北縣土城市○○段一０五八地號土地上如附圖所示之A5
部分面積三點九九平方公尺之建物拆除，將上開土地返還原告，
並應自九十七年八月二十二日起至返還臺北縣土城市○○段一０
五五地號土地之日止，按月給付原告新臺幣壹萬伍仟捌百零壹元
，並自九十八年四月五日起至返還臺北縣土城市○○段一０五八
地號土土地之日止，按月給付新台幣貳佰玖拾元。
原告其餘之訴駁回。
訴訟費用由被告負擔。
本判決第一項於原告以新臺幣參佰萬元供擔保後得假執行。
原告其餘假執行之聲請駁回。
    事實及理由
壹、程序方面：
一、本件原告之法定代理人原為乙○○○，於訴訟程序進行中變
    更為黃顏智美，有原告提出之臺北市政府府產業商字第0988
    8235000號函影本1份附卷可稽，並具狀聲明承受訴訟，核無
    不合，應予准許。
二、本件被告丙○○未於言詞辯論期日到場，核無民事訴訟法第
    386條所列各款情形，爰依原告之聲請 ，由其一造辯論而為
    判決。
三、訴狀送達後，原告不得將原訴變更或追加他訴。但減縮或擴
    張應受判決事項之聲明者，不在此限，民事訴訟法第255條
    第1項第3款載有明文。原告原起訴聲明請求被告丙○○應將
    坐落於台北縣土城市○○段1055地號土地上之建物即門牌號
    碼為台北縣土城市○○路55號房屋及附屬建物拆除，並將占
    用土地返還於原告，並自97年8月22日起至交還土地之日止
    ，每月按申報地價百分之十給付原告，嗣於98年8月26日具
    狀擴張訴之聲明為「被告丙○○應將坐落臺北縣土城市○○
    段1055地號土地上如附圖所示之A3部分面積210.2平方公尺
    、A4部分面積7.25平方公尺及臺北縣土城市○○段1058地號
    土地上如附圖所示之A5部分面積3.99平方公尺之建物拆除，
    將上開土地返還原告，並應自97年8月22日起至返還前開土
    地之日止，按月給付原告新臺幣16,091元」（見本院卷第89
    頁），揆之前開規定，應予准許。
貳、實體方面：
一、原告主張：伊為坐落於台北縣土城市○○段1055、1058地號
    土地（以下分別簡稱1055、1058地號土地、）之所有權人，
    被告丙○○原向大永興業股份有限公司（下稱大永興業公司
    ）不定期承租1055地號建築房屋即門牌號碼台北縣土城市○
    ○路55號房屋及附屬建物（以下簡稱系爭建物），如附圖所
    示A3、A4、A5等部份，原大永興公司依據公司法第317條、
    317 之1 條規定辦理分割，新設公司為原告，原告於97年5
    月20日、97年7 月7 日經台灣台北地方法院公證處（下稱公
    證處）認證97年度北院認字第0110 00592號、97年度北院認
    字第013000869 號欠租催繳函限期催告被告丙○○，於97
    年5 月22日、同年7 月9 日寄存送達，被告均未按期繳付，
    原告再於97年8 月6 日以經公證處97年度北院認字第006000
    92 0號認證之終止租約通知函通知被告終止本件不定期租約
    ，於同年08月11日寄存送達，則該終止租約通知函應於寄存
    之日起，經十日發生效力，應自97年8 月21日起已合法終止
    租約，被告仍無權占有系爭土地，爰依所有物返還請求權及
    不當得利之法律關係提起本訴，並聲明：被告應將坐落臺北
    縣土城市○○段1055地號土地上如附圖所示之A3部分面積
    210.2 平方公尺、A4部分面積7.25平方公尺及臺北縣土城市
    ○○段1058地號土地上如附圖所示之A5部分面積3.99平方公
    尺之建物拆除，將上開土地返還原告，並應自97年8 月22
    日起至返還前開土地之日止，按月給付原告新臺幣16,091元
    ，並願供擔保，請准宣告假執行。
二、被告方面：
    被告丙○○未於言詞辯論期日到場，亦未提出書狀作何聲明
    或陳述。
三、得心證之理由：
(一)當事人對於他造主張之事實，於言詞辯論時不爭執者，視同自
  認。當事人對於他造主張之事實，已於相當時期受合法之通知
  ，而於言詞辯論期日不到場，亦未提出準備書狀爭執者，準用
  第1項之規定。民事訴訟法第280條第1項、第3項前段分別定有
  有明文。原告主張大永興業公司為系爭土地之原所有權人，因
  大永興業公司依公司法第317、317 -1條辦理公司分割，新設
  公司為原告，並於96年3 月29日將系爭土地登記為原告所有，
  被告興建系爭建物為占有如臺北縣板橋地政事務所土地複丈成
  果圖附圖所示A3、A4、A5，業據原告提出之土地登記謄本、台
  北縣板橋地政事務所網路申報異動索引表為證（見本院卷第19
  頁、第20頁，，被告經已於相當時期受合法之通知，而於言詞
  辯論期日不到場，亦未提出準備書狀爭執，經本院至現場勘驗
  屬實，製有勘驗筆錄，並有台北縣板橋地政事務所土地複丈成
  果圖附卷可稽，自堪信為真實。
(二)承租人租金支付有遲延者，出租人得定相當期限，催告承租人
  支付租金，如承租人於其期限內不為支付，出租人得終止契約
  。租賃物為房屋者，遲付租金之總額，非達二個月之租額，不
  得依前項之規定，終止契約。其租金約定於每期開始時支付者
  ，並應於遲延給付逾二個月時，始得終止契約。租用建築房屋
  之基地，遲付租金之總額，達二年之租額時，適用前項之規定
  ，民法第440 條定有明文。所有人對於無權占有或侵奪其所有
  物者，得請求返還之。民法第767 條前段定有明文。以無權占
  有為原因，請求返還土地者，占有人對土地所有權存在之事實
  無爭執，而僅以非無權占有為抗辯者，土地所有權人對其土地
  被無權占有之事實無舉證責任，占有人自應就其取得占有係有
  正當權源之事實證明之（最高法院85年度台上字第11 20 號判
  決要旨參照）。原告主張被告承租1055地號土地自76年間起即
  積欠租金迄今，分別於97年05月20日、97年7 月7 日經公證處
  認證97年度北院認字第011000592 號繳租通知函、97年度北院
  認字第013000869 號催繳函限期催告被告繳納租金，分別於97
  年5 月22日、97年7 月9 日寄存送達，被告均未按期繳付，原
  告乃於97年8 月6 日經公證處認證97年度北院認字第00600092
  0 號認證之終止租約通知函，通知被告丙○○終止本件不定期
  租約，於同年8 月11日寄存送達等情，業據原告提出欠租催繳
  函及送達證書、終止租約通知及送達證書等件可稽，被告已於
  相當時期受合法通知，未於言詞辯論期日到場，亦未提出書狀
  爭執，自堪信為真實，被告自76年起即積欠租金迄今已達二年
  以上，揆之前開規定，被告於97年8 月11日寄存送達，原告主
  張自97年8 月21日起終止租約，被告自97年8 月22日起就1055
  地號為為無權占有，另被告並未舉證占有1058地號土地有何占
  有之正當權源，因此，原告依據民法第767 條前段之規定，訴
  請被告拆除如附圖所示之建物返還1055及1058地號之土地予原
  告，自屬有據，應予准許。
(三)依民法第952條規定，善意之占有人，得為占有物之使用及收
  益，如不當得利之受領人為善意，則無返還之義務。占有人於
  占有物上行使之權利，推定其適法有此權利。又善意占有人依
  推定其為適法所有之權利，得為占有物之使用及收益。分別為
  民法第943條、第952條所明定。是占有人因此項使用所獲得之
  利益，對於所有人不負返還之義務，此為不當得利之特別規定
  ，不當得利規定於此無適用之餘地。不動產占有人於其完成物
  權取得時效並辦畢登記時，就時效進行期間之占有，亦應解為
  有上述規定之適用，方能貫徹法律保護善意占有人之意旨。（
  最高法院58年度台上字第565號判決意旨、最高法院77年度台
  上字第1208號判決意旨參照）。原告就被告占有1058地號部分
  ，並未曾催告被告返還土地，有原告提出之欠租催繳函可按，
  被告就1055地號部分，應自97年8月21日終止租約後成為惡意
  占有人，而就1058地號部分，原告發現並促請被告返還土地前
  ，應為善意占有人，而排除不當得利之適用，被告自98年3 月
  25日因寄存送達而收受本件起訴狀繕本，自98年4 月5 日起受
  原告催告返還土地之日起，始成為惡意占有人，準此，原告就
  1058地號請求自97年4 月5 日起給付相當於租金之不當得利，
  應屬有理由，逾此部份，應予駁回。
(四)又無法律上之原因而受利益，致他人受損害者，應返還其利益
  。雖有法律上之原因，而其後已不存在者，亦同，民法第179
  條定有明文。依不當得利之法則請求返還不當得利，以無法律
  上之原因而受利益，致他人受有損害為其要件，故其得請求返
  還之範圍，應以對方所受之利益為度，非以請求人所受損害若
  干為準，無權占有他人土地，可能獲得相當於租金之利益為社
  會通常之觀念（最高法院61年台上字第1695號判例意旨參照）
  。又城市地方房屋之租金，以不超過土地及其建築物申報總價
  額年息百分之十為限。約定房屋租金，超過前項規定者，該管
  市、縣政府得依前項所定標準強制減定之。前開規定於租用基
  地，建築房屋，均準用之。土地法第97條第1項、第105條分別
  定有明文。又基地租金之數額，除以基地申報地價為基礎外，
  尚須斟酌基地之位置，工商業繁榮之程度，承租人利用基地之
  經濟價值及所受利益等項，並與鄰地租金相比較，以為決定，
  並非必達申報總地價年息百分之十最高額（最高法院68年台上
  字第3071號判例意旨參照）。1055、1058地號土地96年1 月當
  期申報地價均為每平方公尺8,720 元 (見本院卷第19頁、第30
  頁)， 本院審酌系爭土地距土城市○○路口約200 公尺，而中
  央路四線道路，交通網路便捷，商業交易活絡，生活機能良好
  ，有土城市○○○○○街道圖節本1 紙、系爭土地鄰近各項公
  共設施明細 (見本院卷第92、93頁)等 件可憑，考量系爭土地
  之坐落位置、繁榮程度、經濟用途等因素，認原告請求以系爭
  土地申報地價10％計算之不當得利，尚屬適當，因此，原告就
  1055地號部分，請求被告自97年8 月22日起至返還土地之日止
  ，按月給付15,801元，就1058地號部分，請求被告自98年4 月
  5 日起至返還土地之日止，按月給付290 元（其計算式如下：
  1055地號部分：:8,720 元 ×217.45平方公尺×10％÷12個
  月＝15,801元。1058地號部分：:8,720 元 ×3.99平方公尺
  ×10％÷12個月＝290 元），為有理由，逾此部份，應予駁回
  。
(五)綜上所述，原告依據所有物返還請求權及不當得利等法律關係
  ，請求被告如主文所示部分，為有理由，應予准許，逾此部份
  ，應予駁回。
四、原告陳明願供擔保，聲請宣告假執行，經核原告勝訴部分，
    合於法律規定，爰酌定相當之擔保金額宣告之；原告其餘假
    執行之聲請，因訴之駁回而失所依據，不予准許。
五、結論：原告之訴為一部有理由、一部無理由，依民事訴訟法
    第385 條第1 項前段、第79條、第390 條第2 項，判決如主
    文。
中    華    民    國    98    年    9    月    29    日
                  民事第三庭    法  官  徐玉玲
以上正本係照原本作成
如對本判決上訴，須於判決送達後20日內向本院提出上訴狀
中    華    民    國    98    年    9    月    29    日
                                書記官  陳靜怡


司法院資訊處製作；財團法人民間司法改革基金會備份。
